臺灣高等法院高雄分院民事判決　八十九年度保險上易字第六號
　　　上　訴　人　台灣人壽保險股份有限公司
　　　法定代理人　甲○○
　　　訴訟代理人　乙○○
　　　　　　　　　丙○○
　　　被 上訴 人　丁○○
右當事人間請求給付保險金事件，上訴人對於中華民國八十九年九月二十七日台灣高
雄地方法院八十八年度保險字第五五號第一審判決提起上訴，本院判決如左：
    主    文
上訴駁回。
第二審訴訟費用由上訴人負擔。
    事實及理由
一、上訴人之法定代理人林政道（公司總經理）已離職，上訴人之董事長為甲○○，
    有公司資料查詢表可按，甲○○已具狀承受訴訟，核無不合，先予明。
二、被上訴人主張：伊父楊金生生前係退伍軍人，訴外人中華民國退伍軍人協會於八
    十六年八月十五日以伊父楊金生為被保險人，向上訴人投保「中華民國退伍軍人
    協會會員暨眷屬參加台壽團體六年期壽險」，約定保險金額為新台幣（下同）五
    十萬元，保險期間自八十六年八月二十日起至九十二年八月二十日屆滿，並指定
    伊為受益人，且約定被保險人楊金生如因病身故，受益人可領取參加投保金額兩
    倍之保險給付金，嗣楊金生於八十七年一月九日因病死亡，伊向上訴人申請給付
    保險金，惟上訴人以楊金生投保前已罹病未盡告知義務為由，解除契約而拒付保
    險金，然上訴人並無解除契約之權，且上訴人亦未向要保人行使解除權，伊依約
    可領取被保險人參加投保兩倍之保險給付金及依保險法第三十四條規定之利息。
    求為判決上訴人應給付一百萬元，及自八十七年三月十八日起至清償日止，按年
    息百分之十計算之利息。並聲明駁回上訴人之上訴。
三、上訴人則以：被保險人楊金生於生前投保時，有隱匿其罹患支氣管炎、肺氣腫等
    情事，並未據實說明其身體狀況及病歷，致影響伊對危險之估計，伊依保險法及
    保險契約之約定，自得解除本件契約，且伊已於八十七年三月十一日以存證信函
    向要保人中華民國退伍軍人協會為解除契約之意思表示等語，資為抗辯。並聲明
    (一)原判決廢棄。(二)被上訴人在第一審之訴及假執行之聲請均駁回。
四、本件被上訴人主張其父楊金生生前係退伍軍人，訴外人中華民國退伍軍人協會於
    八十六年八月十五日以伊父楊金生為被保險人，向上訴人投保「中華民國退伍軍
    人協會會員暨眷屬參加台壽團體六年期壽險」，約定保險金額為五十萬元，保險
    期間自八十六年八月二十日起至九十二年八月二十日屆滿，並指定被上訴人為受
    益人，且約定被保險人楊金生如因病身故，受益人可領取參加投保金額兩倍之保
    險給付金，嗣楊金生於八十七年一月九日因氣喘所致呼吸衰竭而死亡，上訴人至
    今拒付保險金之事實，業據被上訴人提出保險證、中華民國退伍軍人協會會員暨
    眷屬參加台壽團體六年期壽險要保書、死亡證明書、中華民國退伍軍人協會「團
    體六年期保險」計劃簡介（原審卷五頁、六頁、八頁、三一頁）附卷為證，且為
    上訴人所不爭執，自堪信為真實。
五、按訂立契約時，要保人對於保險人之書面詢問，應據實說明。要保人故意隱匿，
    或因過失遺漏，或為不實之說明，足以變更或減少保險人對於危險之估計者，保
    險人得解除契約；其危險發生後亦同。但要保人證明危險之發生未基於其說明或
    未說明之事實時，不在此限。前項解除契約權，自保險人知有解除之原因後，經
    一個月不行使而消滅，保險法第六十四條第一項、第二項、第三項定有明文。是
    兩造之爭點，在於本件保險契約訂立時，被保險人楊金生有無違反告知義務之情
    事？上訴人得否解除契約？上訴人已否解除契約？而若上訴人得解除契約，其解
    除權經一個月除斥期間不行使而消滅時，上訴人亦不得主張解除契約，拒付保險
    金，於此情形，本院即無再審究上訴人行使解除權之原因即被保險人楊金生對於
    保險人之書面詢問，有無據實說明之必要。經查：
  (一)保險人依保險法第六十四條第三項規定解除保險契約，應自知有解除之原因後一
    個月內為之。惟所謂「知有解除之原因」，依同法第二項規定，係指知悉要保人
    故意隱匿、或因過失遺漏、或為不實之說明而言。又按契約解除權之行使，應向
    他方當事人以意思表示為之，為民法第二百五十八條第一項所明定。保險契約屬
    債法上契約之一種，自有上開規定之適用。本件上訴人受理被上訴人申請理賠後
    ，向高雄縣旗山鎮博愛醫院函查被保險人楊金生之病歷資料，於八十七年三月三
    日收受博愛醫院於八十七年二月二十七日投郵寄送之楊金生病歷資料，是日上訴
    人始知悉被保險人楊金生違反告知義務之事實，已據上訴人陳明，並提出博愛醫
    院掛號函件收據影本一份（本院卷第一一九頁）為證。而本件保險契約之被保險
    人楊金生已死亡，如認上訴人有解除契約之權利，應自八十七年三月三日起算其
    行使解除契約權之除斥期間。又本件保險契約之要保人為中華民國退伍軍人協會
    ，被保險人楊金生並非要保人，有上開中華民國退伍軍人協會會員暨眷屬參加台
    壽團體六年期壽險要保書可按，亦為兩造所不爭（本院卷第二八六頁），則如認
    上訴人得解除契約，其解除契約之對象，應為要保人中華民國退伍軍人協會。至
    被保險人楊金生既非要保人，其繼承人自非上訴人行使解除權之對象，兩造另爭
    執解除權之行使應向被保險人之全體繼承人或受益人為之，本院即無審究之必要
    。
  (二)上訴人雖主張其已於八十七年三月十一日以台北郵局第一三二九號存證信函向要
    保人中華民國退伍軍人協會為解除本件保險契約之意思表示，然被上訴人否認該
    存證信函有到達要保人中華民國退伍軍人協會，上訴人自應就其解除契約之意思
    表示已送達要保人之事實負舉證之責。查上訴人自承其無法提出該存證信函已合
    法送達中華民國退伍軍人協會之掛號回執，本院依其聲請向台灣北區郵政管理局
    函查結果，因該存證信函送達日期之相關資料已逾保存期限而無法提供，有該局
    九十一年四月十六日郵九一字第三四七０三一００二號函附卷可憑。又要保人中
    華民國退伍軍人協會理事長甯鴻賓雖經本院通知未到庭，惟甯鴻賓以中華民國退
    伍軍人協會理事長之名義提出說明書一份，說明該會因年代已久，且已更換理事
    長，所有八十七年之檔案未能保留，故無法提供本院有關被保險人楊金生之投保
    相關資料，並說明該會有關會員保險作業均由「長發保險經紀人有限公司（下稱
    長發公司）」負責辦理，有該說明書（見本院卷第三二二頁）附卷可稽，兩造對
    於該說明書內容之真正亦不爭執，堪信為真。又中華民國退伍軍人協會前就本院
    函查該會有無於八十七年三月間收受上訴人寄發解除本件保險契約之存證信函一
    節，函轉長發公司，由長發公司函覆本院謂該公司因八十七年間搬家，檔案遺失
    致無法提供本院所需資料等情，有兩造所不爭之各該函件附卷可憑（見本院第二
    七七、二七八頁）。準此，上訴人未能舉證證明其解除契約之意思表示已到達要
    保人中華民國退伍軍人協會，其主張已於八十七年三月十一日行使解除契約權云
    云，並非可採。
六、綜上所述，縱認本件保險契約訂立時，被保險人楊金生有違反告知義務之情事，
    上訴人得解除契約，惟上訴人未能舉證證明其自知有解除之原因後一個月內已向
    要保人中華民國退伍軍人協會表示其解除本件保險契約之意思，自難認已發生解
    除契約之效力。是上訴人之解除權經一個月除斥期間不行使而消滅，上訴人不得
    主張解除契約，拒付保險金。則本件保險契約既仍存在，被上訴人本於受益人之
    地位，依保險契約，主張其可領取參加投保金額兩倍之保險給付金即一百萬元，
    即屬正當。又保險法第三十四條規定保險人應於要保人或被保險人交齊證明文件
    後，於約定期限內給付賠償金額。無約定期限者，應於接到通知後十五日內給付
    之。保險人因可歸責於自己之事由致未在前項規定期限內為給付者，應給付遲延
    利息年利一分。查本件上訴人係受理被上訴人理賠之申請後，向高雄縣旗山鎮博
    愛醫院函查被保險人楊金生之病歷資料，於同年三月三日收受博愛醫院於八十七
    年二月二十七日投郵寄送楊金生之病歷資料，已如前述，足見上訴人於八十七年
    二月二十七日前即已收受被上訴人繳交之證明文件，而本件保險契約復無約定給
    付保險金之期限，從而，被上訴人依保險契約之法律關係及保險法第三十四條之
    規定，請求上訴人給付一百萬元，並自八十七年三月十八日起至清償日止，按年
    利率一分計算之遲延利息，核屬正當。原審為被上訴人勝訴判決，並無違誤，上
    訴意旨求予廢棄改判，非有理由，應予駁回。
七、本件事證已臻明確，兩造其餘攻擊防禦方法及被保險人楊金生對於保險人之書面
    詢問，有無據實說明一節，於判決結果不生影響，毋庸逐一審酌，併此敘明。
八、據上論結：本件上訴為無理由，依民事訴訟法第四百四十九條第一項、第七十八
    條，判決如主文。
中　　　華　　　民　　　國　　九十一　　年　　　六　　　月　　二十六　　日
                                      臺灣高等法院高雄分院民事第三庭
~B1審判長法官　張國彬
~B2　　　法官　張明振
~B3　　　法官　徐文祥
右為正本係照原本作成。
不得上訴。
~B法院書記官　黃一秋
中　　　華　　　民　　　國　　九十一　　年　　　六　　　月　　二十六　　日
